【裁判字號】    99,訴,641
【裁判日期】    991209
【裁判案由】    給付承攬報酬
【裁判全文】
臺灣高雄地方法院民事判決               99年度訴字第641號
原      告  班堤設計企業有限公司
法定代理人  曾傳傑
訴訟代理人  侯勝昌律師
            陳裕文律師
            朱淑娟律師
被      告  中華民國佛教華嚴學會
法定代理人  吳文全
訴訟代理人  邱南英律師
上列當事人間請求給付承攬報酬事件，本院於民國99年11月25日
言詞辯論終結，判決如下：
    主      文
原告之訴及假執行之聲請均駁回。
訴訟費用由原告負擔。
    事實及理由
一、本件原告主張：原告於民國97年12月間，向被告承攬高雄市
    ○○○路297 號12樓之大華嚴寺建築物（下稱系爭建物）室
    內裝潢工程（下稱系爭工程），兩造並簽訂系爭工程之承攬
    合約書（下稱系爭契約），合約金額為設計費新臺幣（下同
    ）15萬7,500 元、工程款204 萬9,579 元、總價220 萬7,07
    9 元，並約定工程款分4 期、設計費分2 期給付。原告於簽
    約前業已將設計圖交付被告，且依約定或由被告委派之人現
    場指揮施作，並無違約或瑕疵之情形；而原告亦於施工中，
    將施工所必須，然未於系爭契約中約定，而由被告另委託原
    告代購之裝潢材料通知被告，經被告同意後始為購置施工；
    系爭工程因須被告配合選定磁磚、地磚、壁磚、衛浴廚具等
    設備，原告方得繼續施作，因被告遲遲未能決定，導致原告
    無法如期完工；嗣原告已依系爭契約進度建造裝修完竣，依
    系爭契約及民法第490 條之規定，被告即應給付系爭報酬予
    原告。詎料，被告竟拒絕給付第3 期之工程款61萬4,873 元
    、第4 期工程款40萬9,91 6元、第2 期設計費5 萬7,500 元
    及委託原告代購物品之74萬3,449 元，合計182 萬5,738 元
    。另被告於工程完工後雖聲稱工程有瑕疵，然實係因被告事
    後變更系爭建物之使用目的，為節省承攬報酬之支出而臨訟
    卸責；又被告事後係將系爭工程施作完畢之部分自行重新施
    作，非屬於瑕疵修補，被告自不得以該部分金額抵銷承攬報
    酬。為此，爰依系爭契約法律關係及民法第490 條之規定提
    起本件訴訟等語，並聲明求為判決：(一)被告應給付原告182
    萬5,738 元，及均自起訴狀繕本送達被告之翌日起至清償日
    止，按年息5 ％計算之利息；(二)原告願供擔保，請准宣告假
    執行。
二、被告則以：原告於系爭契約簽訂後，遲未交付施工圖說予被
    告，原告亦未依系爭合約所定之工期，遵期以約定之高品質
    方式設計及施工，致系爭工程逾期仍未完工，且有室內高度
    不足、管線外露、材質粗糙、不耐潮、屋頂飾條穩定度不足
    、屋樑過多、樑柱裝飾簡陋、主臥室設計不良、室內庭園、
    廚房地板無排水設計、庭園之茶水間無流水、排水設計，而
    以馬達抽水抽取污水、冷氣管線規格錯誤，無法使用、違法
    將消防設施封死等多項瑕疵，致被告無法依預定計畫使用該
    建物，經被告通知原告定期修補瑕疵後，原告仍拒不修補，
    爰依給付遲延及瑕疵擔保之規定通知原告解除系爭契約；又
    磁磚、地磚、壁磚、衛浴廚具等設備，並無須待被告指定後
    ，原告方得繼續施作，可由原告提供，被告自行請他人代為
    安裝即可，且原告對於被告因自行修補上開瑕疵，共支出15
    3 萬0,967 元，得與原告所主張之承攬報酬為抵銷；另被告
    亦未委任原告代購物品，其請求顯無理由等語，資為抗辯。
    並聲明求為判決：(一)請求駁回原告之訴；(二)如受不利判決，
    被告願供擔保請准宣告免為假執行。
三、爭執與不爭執事項：
（一）不爭執部分：
    (一)原告於97年12月間，向被告承攬系爭工程，有系爭工程之
      承攬合約書為證（見本院卷第7-8 頁）。
    (二)系爭工程依約本應於98年1 月20日完工。
    (三)被告已給付原告第1 期設計費10萬元，第1 、2 期工程款
      40萬9,917 元、61萬4,873 元，共計112 萬4,790 元。
    (四)被告於98年3 月27日及4 月28日寄發存證信函，通知原告
      補正施工瑕疵及解除系爭契約。
（二）爭執部分：
    (一)系爭工程是否已完工？
    (二)系爭工程有無瑕疵？有無逾期完工？被告得否依瑕疵擔保
      之規定或以原告逾期完工為由，解除契約？
    (三)原告請求被告給付第3 期之工程款61萬4,873 元、第4 期
      工程款40萬9,916 元、第2 期設計費5 萬7,500 元，有無
      理由？
    (四)原告請求被告給付代購物品費74萬3,449 元，有無理由？
    (五)被告以自行修補瑕疵之費用153 萬0,967 元，為抵銷之抗
      辯，有無理由？
四、得心證之理由：
（一）就系爭工程是否已完工之部分：
    (一)按稱承攬者，謂當事人約定，一方為他方完成一定之工作
      ，他方俟工作完成，給付報酬之契約。承攬人完成工作，
      應使其具備約定之品質及無減少或滅失價值或不適於通常
      或約定使用之瑕疵，分別為民法第490 條第1 項、第492
      條所明定。是承攬人完成工作，應使其具備約定之品質，
      無減少或滅失價值或不適於通常或約定使用之瑕疵，惟此
      乃有關承攬人瑕疵擔保責任之規定，與承攬工作之完成無
      涉。倘承攬工作已完成，縱該工作有瑕疵，亦不得因而謂
      工作尚未完成（最高法院85年度台上字第2280號裁判意旨
      參照）。
    (二)經查，本件系爭工程於98年2 月23日由原告向被告請求給
      付第4 期完工工程款時，應已完成工作乙節，有原告所提
      出載有「2 月23送單」文字之工程承攬合約影本、系爭工
      程施工中照片，以及完工後照片附卷可稽（見本院卷第7
      頁、第9-10頁、第11-15 頁），依上開照片所示，系爭建
      物各部分堪認均有施作，且已移除施工所需之機具、施工
      材料及裝潢物品、施工廢棄物亦均已清除，是系爭工程原
      告主張已完工等情，洵堪認定。被告雖抗辯，系爭工程仍
      有高達15項工程瑕疵等語，然查被告所抗辯之瑕疵，縱係
      屬實，亦均屬施工上之瑕疵事項，如材質粗糙、設計不良
      、未按圖施工等等，被告既未能具體指出有何部分尚未予
      以施作，揆諸首揭說明，即便系爭工程縱有瑕疵存在，仍
      不得謂工作並未完成。
（二）就系爭工程有無瑕疵或逾期完工，被告得否依瑕疵擔保之
      規定或以原告逾期完工為由解除契約部分：
    (一)按承攬人完成工作，應使其具備約定之品質及無減少或滅
      失價值或不適於通常或約定使用之瑕疵、工作有瑕疵者，
      定作人得定相當期限，請求承攬人修補之、承攬人不於前
      條第1 項所定期限內修補瑕疵，或依前條第3 項之規定拒
      絕修補或其瑕疵不能修補者，定作人得解除契約或請求減
      少報酬，分別為民法第492 條、第493 條第1 項及第494
      條第1 項前段所明定。另債權人催告所定期限雖較相當期
      限為短，但如自催告時起，已經過該約定之期限，債務人
      仍不履行，基於誠實信用原則，應解為債權人得解除契約
      （最高法院90年台上字第1231號判例意旨參照）。
    (二)經查，系爭契約報價單中，兩造約定有廚房、茶水間給、
      排水配管，以及庭園造景流水池、給、排水配管，且庭園
      造景應鋪設板岩亂石片及鵝卵石之施作等情，有原告自行
      提出之報價單所載：「B 水電工程三、2 廚房、茶水間給
      、排水配管、及五、庭園造景流水池、給、排水配管、H
      庭園造景1 踏板：板岩亂石片、2 四周：鵝卵石（白色+
      黑色）」等文字及平面配置圖附卷可稽（見本院卷第9 頁
      、第10頁、第13頁），堪信為真。
    (三)原告雖不否認未施作庭園造景、茶水間及廚房之排水配管
      、以及將庭園景觀板石及鵝卵石以磨石子代替等情，惟主
      張係因系爭工程現場原本僅有冷氣排水管，並無其他排水
      管，若強行裝設排水管，須在柱中間銜接，必會損害大樓
      結構，基於結構安全考量，故茶水間改以馬達抽水方式施
      作，此乃較排水管更佳之施工方式；廚房地板未設排水暗
      管，而以墊高之方式施作，係因該位置原為廁所、主臥、
      次臥及陽台排水管之排放處，於設計隔間更改後，本即須
      依現場狀況做適度調整，除非位置變更，否則依工程實務
      ，本須如此施作；又庭園造景則是於報價單上B 水電工程
      乙欄末端本即約定係「以上依圖施作」，而圖說本來就採
      無流水乾景的方式設計，故無須裝設排水管線；以及鵝卵
      石部分以磨石子方式施作，係考慮室內整理及衛生問題云
      云。然查，兩造就上開包括庭園造景、排水配管項目，既
      已於報價單中明列、估價而經兩造同意而簽訂系爭契約，
      報價單之項目即應成為契約之一部，依誠信原則，原告不
      論施工圖面之設計，或實際之施作，均應依兩造前述合意
      之內容為之。雖證人即原告職員李建府到庭證述表示：庭
      園造景流水池的部分本來就沒有做、報價單上「以上依圖
      施工」係指按照圖面施工，圖面有我們才做、設計圖上庭
      園的造景流水池、給、排水配管本來有，後來價錢變更所
      以我們將它改掉、圖面如本院卷第84頁，以黑筆圈起來部
      分等語（見本院卷第191 、192 頁），然其同時亦證稱：
      本院卷第81至102 頁，為完整的裝修圖，除此份以外無其
      他圖面，裝修圖未要求被告簽收，被告之前對於所提圖面
      都沒有意見，但是到後來做到快完成時才有意見，大概是
      在雛型出來後才開始有意見，報價單上仍保有庭園造景給
      、排水配管是因為那時要留一下排水等語（見本院卷第19
      0-191 頁）；又對照本院卷第84頁之水電配置圖說，庭院
      部分僅有簡單之圖示，而無證人李建府所稱保留排水之設
      計，且該施工圖說製作日期為2008年11月28日（見本院卷
      82頁以下左下角註記之日期），係兩造簽約前所製作，既
      係簽約前所繪，然既與兩造間之其後所為上開報價單中之
      合意不符，又依證人李建府之上開證詞，可知原告縱確曾
      交付上開施工圖說予被告，被告亦未完全同意可依照原告
      所交付之上揭施工圖說施作，是自難認兩造另有合意同意
      變更前述報價單上已成為系爭契約之內容。是原告自應依
      報價單之內容設計施作，除事後已得兩造同意變更設計外
      ，並無由一方擅自變更之理，否則雙方所定契約內容豈非
      形同具文；更何況系爭工程亦係由原告負責設計，如果係
      設計有瑕疵，亦應由原告負瑕疵擔保責任，是原告自不得
      事後空言主張係以較佳之方式或安全衛生等因素而未依約
      定施工，則本件原告既未能依照系爭契約設計及施工，致
      工程未能具備契約約定之品質，被告所辯系爭工程存有瑕
      疵乙節，自洵堪認定。原告雖亦主張被告有派員至現場監
      工，如認有瑕疵應隨時提出云云，然遭被告否認，則原告
      既未能舉證證明被告有何事後同意變更設計之情形，是原
      告主張已依合約按圖施作云云，實非足採。
    (四)另查，被告分別於98年3 月27日及同年4 月28日寄發信函
      ，通知原告補正施工瑕疵及解除系爭契約乙節，為兩造所
      不爭執，已如前述，被告並於上開98年3 月27日函中表示
      限原告於7 日內補正瑕疵等語（見本院卷第60頁），原告
      雖以書面函覆被告7 日期間顯不相當（見本院卷第17頁背
      面），然查本件系爭工程係於97年12月18日簽約，完工日
      期為98年1 月20日，為兩造所不爭執，則系爭工程之工期
      為34日，且其中污水管配管施工日期為6 日，庭園造景施
      作工期為4 日等情，有被告所提出之總工程進度表附卷可
      稽（見本院卷第56頁），堪信為真，是原告所定7 日瑕疵
      修補期間難認有何顯不相當之處，原告既已收受被告通知
      補正瑕疵，自應於被告所通知之期限進行修補，再者，本
      件被告係遲至98年4 月28日始因原告不為瑕疵修補而行使
      解除權，所經期間已與系爭工程之原訂工期相當，揆諸首
      揭說明，自應認被告得依法解除契約；又原告所稱庭園之
      茶水間，若強行設管，必會損害大樓之結構公共安全，以
      及除非廚房之位置設計予以重新變更，否則即應如此施作
      等語，因原告就此有利之事實，並未能立證以實其說，自
      難為其有利之認定。
    (五)從而，本件被告所抗辯，系爭工程因存在庭園造景、茶水
      間及廚房無排水設計、以及庭園景觀板石及鵝卵石以磨石
      子代替等瑕疵，而原告不為修補，被告業已合法通知原告
      解除系爭契約等情，自洵堪認定。又系爭契約既已因工程
      瑕疵遭被告合法解除，則系爭工程是否逾期完工，被告得
      否另依給付遲延之規定解除系爭契約乙節，因與本件結論
      不生影響，爰不再予以論列，併予敘明。
（三）原告得否請求給付第3 、第4 期之工程款、第2 期設計費
      以及代購物品費74萬3,449 元部分：
    (一)再按債權人基於債之關係，得向債務人請求給付，為民法
      第199 條第1 項所明定，系爭契約既經被告合法解除，則
      兩造間已無契約關係存在，則原告基於系爭契約及民法第
      490 條承攬報酬請求權之規定，請求被告給付第3 期及第
      4 期之承攬工程款報酬，自屬無據。
    (二)另原告請求被告給付如請款單（見本院卷第16頁）之代購
      物品費用部分，因被告業已否認有委託原告代購物品之事
      實，又查，兩造所簽訂之系爭契約報價單中，業已明確載
      明「上列估價不含磁磚、傢具、廚具、衛浴設備、大門與
      窗簾」等文字；另據證人李建府證稱：當時在做的時候，
      第16頁的東西（即代購之物品）都沒有包括，但是其中有
      要我們安裝的東西如熱水器及廚具，因為沒有安裝的話就
      無法使用，而這些東西之前我們都有mail給他們看，給他
      們確定，但是他們一直沒有確定，所以我們就直接購買施
      作等語（見本院卷第189 頁），是上開原告所主張之代購
      物品，既已於契約中加以排除，且原告又未能舉證證明被
      告有同意代購之事實，則原告自不得依承攬契約或其他契
      約之法律關係，請求被告給付上開費用，是原告此部分之
      主張，亦非有據。
    (三)本件原告既不得向被告請求給付上開承攬報酬，另就請求
      代購物品之部分，亦乏依據，均已如前述，則被告另以自
      行修補瑕疵所致費用主張抵銷部分，本院即無庸再為審酌
      ，併此敘明。
五、綜上所述，原告所得請求被告給付之承攬工程款債權，因被
    告已合法解除契約而不復存在，另代購物品之部分，原告亦
    無法證明兩造間確有契約之合意存在，從而，原告本於系爭
    契約法律關係民法第490 條規定，訴請被告應給付原告182
    萬5,738 元，及自98年9 月26日起至清償日止，按週年利率
    5 ％之利息，為無理由，應予駁回。又原告之訴既經駁回，
    其假執行之聲請，亦失所附麗，自應併駁回之。
六、本件事證已臻明確，兩造其餘如原告主張被告事後變更系爭
    建物用途，被告所支付費用係重新施作費用而非修補費用、
    被告抗辯系爭工程尚有室內高度不足、管線外露、材質粗糙
    、不耐潮、屋頂飾條穩定度不足、屋樑過多、樑柱裝飾簡陋
    、主臥室設計不良、冷氣管線規格錯誤，無法使用、違法將
    消防設施封死之瑕疵等攻防方法，核與本件判決結論，不生
    影響，爰不予一一論列，併此敘明。
據上論結，本件原告之訴為無理由，爰依民事訴訟法第78條，判
決如主文。
中    華    民    國    99    年    12    月     9    日
                      民事第六庭法  官  李怡諄
以上正本係照原本作成。
如對本判決上訴，須於判決送達後20日內向本院提出上訴狀。如
委任律師提起上訴者，應一併繳納上訴審裁判費。
中    華    民    國    99    年    12    月    9     日
                                書記官  陳俊亦

司法院資訊處製作；財團法人民間司法改革基金會備份。
